ACORDAO-COMPLETO-2429405

ACÓRDÃO 13404/2021 ATA 32/2021 - PRIMEIRA CÂMARA

VISTOS, relatados e discutidos estes autos de recursos de reconsideração interpostos por Luís César Figueiredo e por Carlos Alberto Pinto da Silva contra o Acórdão 6590/2019-TCU-Primeira Câmara. 
ACORDAM os Ministros do Tribunal de Contas da União, reunidos em sessão da Primeira Câmara, diante das razões expostas pelo Relator e com fundamento nos artigos 32, inciso I, e 33 da Lei 8.443/1992, em:
9.1. conhecer dos recursos de reconsideração para, no mérito, negar-lhes provimento;
9.2. dar ciência dessa deliberação aos recorrentes e aos demais interessados.

Recurso de reconsideração em tomada de contas especial.

Primeira Câmara

Caixa Econômica Federal.

3. Interessados/Responsáveis/Recorrentes:
3.1. Responsáveis: Carlos Alberto Pinto da Silva (XXX.723.188-XX); Luis Cesar Figueiredo (XXX.663.698-XX)
3.2. Recorrentes: Luis Cesar Figueiredo (XXX.663.698-XX); Carlos Alberto Pinto da Silva (XXX.723.188-XX).

13.1. Ministros presentes: Benjamin Zymler (na Presidência), Walton Alencar Rodrigues (Relator), Vital do Rêgo e Jorge Oliveira.
13.2. Ministro-Substituto presente: Augusto Sherman Cavalcanti.

ACORDAO-COMPLETO-2517738

Acórdão 18639/2021 - Primeira Câmara

ACORDAO-COMPLETO-2552231

Acórdão de Relação 9571/2022 - Primeira Câmara

Acórdão de Relação

Carlos Alberto Pinto da Sinta

Luis Cesar Figueiredo

TRF-1

LUIS CESAR FIGUEIREDO

WALTON ALENCAR RODRIGUES

Ministro Bruno Dantas.

Adoto, como relatório, instrução cuja proposta foi acolhida pelo escalão dirigente da Secretaria de Recursos e pelo Ministério Público
INTRODUÇÃO
1.	Trata-se de recurso de reconsideração interposto por Luís César Figueiredo (peças 143 e 161) e Carlos Alberto Pinto da Silva (peças 145 e 162) contra o Acórdão 6590/2019-TCU-Primeira Câmara (peça 128) , da relatoria do ministro Bruno Dantas. 
1.1.	A deliberação recorrida apresenta o seguinte teor: 
9.1. com fundamento nos arts. 1º, inciso I, 16, inciso III, alíneas "b" e "c", e 19, da Lei 8.443/1992, julgar irregulares as contas de Carlos Alberto Pinto da Silva e Luis Cesar Figueiredo, condenando-os solidariamente ao pagamento dos débitos discriminados a seguir, atualizado monetariamente e acrescido dos juros de mora devidos, calculado desde a data de ocorrência indicadas nos demonstrativos de débito até sua efetiva quitação, na forma da legislação vigente, fixando o prazo de 15 (quinze) dias, a contar do recebimento da notificação, para que seja comprovado, perante este Tribunal, o recolhimento da quantia à Caixa Econômica Federal, nos termos do art. 23, inciso III, alínea "a", da referida Lei, c/c o art. 214, inciso III, alínea "a", do Regimento Interno do TCU:
	Empreendimento
	Valor histórico do débito (R$) 
	Demonstrativo de débito

	Res. dos Coqueiros
	1.018.652,32
	Peça 78

	Res. das Palmeiras 
	150.012,84
	Peça 79

	Res. Parque da Serra
	248.701,56
	Peça 80

	Res. Parque da Mata 
	183.849,88
	Peça 81

	TOTAL
	1.601.216,60
	
9.2. com fundamento no art. 26 da Lei 8.443/1992, autorizar, se requerido, o pagamento da importância devida em até 36 (trinta e seis) parcelas mensais e consecutivas, fixando o prazo de 15 (quinze) dias, a contar do recebimento da notificação, para que seja comprovado, perante este Tribunal, o recolhimento da primeira parcela, e de 30 (trinta) dias, a contar da parcela anterior, para que seja comprovado o recolhimento das demais parcelas, devendo incidir sobre cada valor mensal os devidos acréscimos legais, na forma prevista na legislação vigente, além de alertar que a falta de comprovação do recolhimento de qualquer parcela importará no vencimento antecipado do saldo devedor, nos termos do art. 217 do Regimento Interno do TCU;
9.3. com fundamento no art. 28 da Lei 8.443/1992, autorizar, desde logo, a cobrança judicial das dívidas, caso não atendida a notificação;
9.4. com fundamento no art. 16, § 3º, da Lei 8.443/1992, c/c art. 209, § 7º, do Regimento Interno do TCU, remeter cópia deste acórdão à Procuradoria da República em São Paulo, para adoção das medidas que entender cabíveis;
9.5. dar ciência deste acórdão à Caixa Econômica Federal e aos responsáveis.
HISTÓRICO
2.	Trata-se de tomada de contas especial instaurada por força do subitem 1.7.1 do Acórdão 3861/2016-TCU-Primeira Câmara, que julgou o TC Processo 007.127/2012-0, relativo a representação oferecida pelo Ministério Público Federal, na qual reporta falhas graves no funcionamento dos controles internos da Caixa Econômica Federal relativos a empreendimentos contratados pela sua Superintendência em Jundiaí/SP (SR-Jundiaí) , no âmbito do Programa de Arrendamento Residencial (PAR) , gerando danos ao patrimônio público.
2.1.	Na representação, reportou-se que a Auditoria Interna da Caixa em Campinas/SP teria apurado, em procedimento fiscalizatório, prejuízos causados aos cofres da instituição financeira decorrentes de práticas indevidas de alguns de seus empregados, entre os quais Carlos Alberto Pinto da Silva e Luís César Figueiredo, arrolados como responsáveis neste procedimento especial de tomada de contas. 
2.2.	O relatório conclusivo da auditoria interna da Caixa apontou diversas irregularidades cometidas, das quais apenas duas concorreram para a configuração do débito: (i) irregularidades na identificação e seleção da demanda para fins de contratação de empreendimento no Programa de Arrendamento Residencial (PAR) , em dissonância com os normativos da operação; e (ii) ociosidade na ocupação das unidades do PAR no âmbito da SR-Jundiaí, o que teria como causa principal a não realização de prévio estudo de demanda.
2.3.	No âmbito deste Tribunal, após a promoção de diversas medidas preliminares no contexto do TC Processo 007.127/2012-0, com o fito de esclarecer os pontos elencados pelo MPF/SP, concluiu-se que as ações praticadas pelos mencionados funcionários da Caixa, de fato, causaram prejuízos aos cofres da instituição em quatro dos vinte e um empreendimentos do PAR contratados pela SR-Jundiaí, totalizando dano no valor de pouco mais de R$ 1,6 milhão, em valores históricos.
2.4.	Regularmente citados, os responsáveis apresentaram alegações de defesa, as quais foram rejeitadas por este Tribunal, redundando na prolação o acórdão recorrido.  
ADMISSIBILIDADE
3.	Os exames preliminares de admissibilidade às peças 146 e 147 - acolhidos pelo relator ad quem em despacho à peça 150 - concluíram por conhecer do recurso, suspendendo-se os efeitos dos itens 9.1 e 9.3 da decisão recorrida.
MÉRITO
4.	Constitui objeto do recurso examinar as seguintes questões:
	a) se não houve individualização das condutas e portanto prejuízo ao contraditório e ampla defesa (item 5) ; 
	b) se não foram analisados os argumentos e documentos apresentados e se isso implicaria nulidade da decisão recorrida (item 6) ;
	c) se a Caixa isentou de responsabilidade os recorrentes (item 7) ; 
	d) se os documentos à peça 115 dos autos foram analisados (item 8) ;
	e) se deixou de ser observado o princípio da independência das instâncias (item 9) ; 
	f) se resta configurado o dano (item 10) ;
	g) se a apenação dos ora recorrentes atenta contra os princípios da proporcionalidade e razoabilidade, em razão da sua boa-fé (item 11) . 
5. 	Ausência de individualização das condutas - prejuízo ao contraditório e ampla defesa
5.1.  	Os recorrentes alegam ausência de individualização das condutas, aduzindo que: 
	a) este Tribunal, ao notificar os recorrentes, não apontou, especificamente, a ação ou omissão que eventualmente teria gerado dano e o nexo de causalidade entre eles; (peça 145, p. 4; peça 162, p. 6) 
	b) não foram individualizadas as condutas dos recorrentes, nem apontado em que medida suas condutas teriam sido insuficientes dentro do processo de contratação do PAR, como Superintendente e Gerente de Negócios da CEF, respectivamente; (peça 145, p. 4; peça 162, p. 6) 
	c) foram imputadas aos recorrentes as mesmas irregularidades, quando as funções exercidas eram completamente distintas e hierarquicamente distantes; (peça 145, p. 4; peça 162, p. 6; (peça 143, p. 7; peça 161, p. 7) 
	d) as condutas imputadas ao recorrente Luís César Figueiredo não estão especificamente delimitadas e individualizadas; não é possível identificar qual foi o limite de sua atuação, como gerente de negócios da Caixa em Jundiaí/SP; não há qualquer discriminação das alegadas irregularidades e pendências impeditivas e sua correlação com as atividades exercidas pelo recorrente; (peça 143, p. 9; peça 161, p. 6) 
	e) nesse sentido, a matriz de responsabilização elaborada por este Tribunal não respeitou as orientações de auditoria de conformidade (Orientações para auditorias de conformidade - Portaria-Adplan n. 1, de 25 de janeiro de 2010 - disponível em: "https://portal.tcu.gov.br/lumis/portal/file/file Download.jsp?fileId=8A8182A259ADCD370159B3013CB05B41") no tocante à descrição e individualização da conduta do recorrente; tal fato tem especial importância na quantificação do débito e na existência de nexo causal entre a demanda e a ociosidade que não foram devidamente analisados por essa Corte; (peça 143, p. 11; peça 161, p. 7) 
	f) a ausência da adequada delimitação e individualização das condutas atribuídas aos gestores impediu que houvesse a devida quantificação do débito e a correta definição do nexo causal entre a demanda e a ociosidade prejudicando, consequentemente, a ampla defesa e o contraditório do recorrente. (peça 145, p. 5; peça 162, p. 7) 
	Análise
5.2.	No relatório que acompanha a decisão recorrida, Carlos Alberto Pinto da Silva é qualificado como superintendente da Caixa em Jundiaí à época dos fatos, e Luís César Figueiredo é qualificado como gerente de negócios da Caixa em Jundiaí à época dos fatos (peça 130, p. 1, item 1.7.1) .
5.3.	No tocante à alegação de inobservância das orientações para o preenchimento da matriz de responsabilidade, tem-se que o documento invocado (Orientação para auditorias de conformidade, aprovada pela Portaria-Adplan n. 1, de 25 de janeiro de 2010) constitui mera orientação, de modo que a inobservância de seus termos não tem o condão de anular os atos praticados sem a observância estrita de tais orientações. Ademais, a função da matriz de responsabilidade é explicitar as condutas que são imputadas ao responsável, o que foi cumprido no caso vertente. 
5.4.	Com efeito, na matriz de responsabilização à peça 103 do TC Processo 007.127/2012-0, constam as condutas imputadas a ambos os responsáveis, ora recorrentes: 
	a)  contratação de empreendimentos [Residencial dos Coqueiros, Residencial das Palmeiras, Residencial Parque da Serra e Parque da Mata] sem a identificação da demanda conforme preceitua o normativo da operação; 
	b)  contratação de empreendimentos [Residencial dos Coqueiros, Residencial das Palmeiras] em afronta às manifestações técnicas da engenharia da Caixa; à recomendação do Comitê de Crédito e Renegociação da SR Jundiaí; à deliberação do Comitê de Crédito e Renegociação da Matriz; e à recomendações da Gepar;
	c)  contratação de empreendimentos [Residencial Parque da Serra e Parque da Mata] em afronta a manifestações técnicas da engenharia da Caixa; à recomendação do Comitê de Crédito e Renegociação da SR Jundiaí; à deliberação da Diretoria Executiva da Caixa.
5.5.	Ao contrário do alegado, as condutas dos recorrentes estão perfeitamente delineadas. Muito embora as funções dos agentes responsabilizados fossem distintas (superintendente e gerente) , constatou-se que agiram de forma conjunta para a perpetração das irregularidades, sendo então suas condutas as mesmas (contratação de empreendimentos em desacordo com os normativos e contrariamente às manifestações de outros órgãos da entidade) , de modo que faz inteiro sentido que sejam responsabilizados pelas mesmas irregularidades. Ademais, a matriz de responsabilização remete a outros pontos dos autos em que as condutas são melhor especificadas. 
5.6.	Com efeito, consta no relatório conclusivo da comissão de apuração instituída pela Caixa (TC Processo 007.127/2012-0, peça 1, p. 58-60) :
7.3.3.2  Com base nas declarações prestadas e na documentação acostada aos autos, restou comprovada que as contratações dos empreendimentos Águas da Serra, Palmeiras e Coqueiros, todos assinados pelo Superintendente Carlos foram realizadas com inobservâncias normativas (Anexo 1) , e também em flagrante afronta:
- às manifestações técnicas da engenharia da CAIXA, conforme se verifica nos Laudos de Análise (fls. 518/528, 531, 3075/3088 e 3542/3552) e nas Manifestações Técnicas (fls. 532/533, 2883 e 3459/3460) , por meio dos quais seus técnicos afirmaram que os referidos empreendimentos poderiam ser tecnicamente viáveis, desde que e/ou fossem regularizadas as pendências apontadas nos referidos documentos;
- às recomendações do Comitê de Crédito e Renegociação da SR Jundiaí, expressas nas resoluções 0174/06 (fl. 547) , 118/04 (fl. 2890) e 0091/06 (fl. 3472) , para que, quando da contratação desses empreendimentos, fossem observados os aspectos inerentes à conformidade e/ou condicionando a aprovação para contratação ao cumprimento das pendências apontadas;
- à deliberação do Comitê de Crédito e Renegociação da Matriz, o qual condicionou a contratação do empreendimento Águas da Serra, dentre outros, ao atendimento das pendências citadas no Laudo de Análise de Engenharia e também à qualificação de demanda dos candidatos, conforme orientação contida no item 3.3 do HH 050, tal como informadas na CE GEPAR 036/04 (fl. 3074) ; e 
- às recomendações da GEPAR para que fossem observados os aspectos normativos definidos/admitidos para o PAR, tais como informadas nas CE GEPAR 276/2006, 036/04 e 075/2006, juntadas aos autos às folhas 549, 3074 e 3470, respectivamente.
 (...) 
7.3.3.4  o inusitado, contudo, é que o Gerente Luís César, respondia à época pela Presidência do Comitê de Crédito e Renegociação do EN Jundiaí, em cujas resoluções (fls. 547 e 3472) ficou consignada a recomendação para que fossem observados os normativos inerentes ao aspecto conformidade, o que não o impediu de se manifestar, posteriormente, favoravelmente pelas contratações dos empreendimentos Coqueiros e Palmeiras (fls. 534 e 3463) , mesmo com as pendências apontadas pela engenharia da CAIXA e ressaltadas nos respectivos Votos 010/06 (fls. 540/544) e 006/06 (f1s.3473/3477) , o primeiro da lavra do próprio Luís César.
 (...) 
7.3.3.6  Trata-se, no entendimento desta Comissão, de conduta grave do Superintendente Carlos cuja licenciosidade da sua atuação, acompanhada pelo então Gerente Luís César, afrontando as manifestações técnicas e as recomendações das instâncias superiores, elevou os riscos da CAIXA e do FAR ao contratar os empreendimentos Residencial Palmeiras e Residencial Coqueiros nas condições explicitadas no subitem 7.3.3.5 deste Relatório, restando inequívoco o descaso com os normativos e com a segurança que deve balizar a aplicação e a gestão de recursos públicos. (g.n.) 
5.7.	E no tocante especificamente à individualização da conduta dos recorrentes, consta ainda no mencionado relatório (TC Processo 007.127/2012-0, peça 1, p. 98-99) :
8.3.1  CARLOS ALBERTO PINTO DA SILVA - MATRÍCULA: 000.205-1
8.3.1.1  Ocorrências que, no entendimento desta Comissão, se caracterizam como atos decorrentes de dolo, com a indicação dos respectivos subitens do presente Relatório:
- Contratação dos empreendimentos do PAR com inobservâncias aos normativos da operação, em flagrante descaso às manifestações técnicas da Engenharia e/ou afronta às deliberações dos órgãos superiores da CAIXA (subitens 7.3 a 7.3.7.2 e Anexo I) ;
- Autorização para solicitação/liberação de parcelas de obras para as quais não detinha competência (subitens 7.4 a 7.4.7 e Anexo 11) ;e
- Prestação de informações falsas à GEPAR (subitens 7.3.2.3, 7.3.2.5 e 7.3.4.3) .
8.3.1.2  Ocorrências que, no entendimento desta Comissão, se caracterizam como atos decorrentes de culpa por negligência, com a indicação dos respectivos subitens do presente Relatório:
- Contratação dos empreendimentos do PAR sem a identificação da demanda conforme preceitua o normativo da operação (subitens 7.2 a 7.2.9 e Anexo I) .
Dispositivos Infringidos
- MN HH 050 PAR - Programa de Arrendamento Residencial, subitens:
	¿ 3.3 e seguintes, 3.6.7.1, 3.7.5.3, 3.7.5.3.1, 3.8.1, 3.8.1.3, 3.8.1.4,3.8.3.2 e 3.9.1, versão 021
	¿ 3.3 e seguintes, 3.6.7.1, 3.7.10.2.1, 3.8.1 e 3.9.1, versão 020
	¿ 3.3 e seguintes, 3.6.7.1, 3.6.7.2, 3.7.5.3, 3.7.5.3.1, 3.8.1 e 3.9.1, versão 016
	¿ 3.3 e seguintes, 3.6.7.1, 3.6.7.2, 3.8.1 e 3.9.1, versão 015
	¿ 3.7.4 e seguintes, 3.7.10.2.1, 3.7.10.2.2, 3.7.10.2.3,3.7.16.1,3.7.18.2 e 3.8.1, versão 011
	¿ 3.7.4 e seguintes, 3.7.10.2.1, 3.7.16.1 e 3.8.1, versão 010
- MN OR 004 Regimentos Internos da Comissão e dos Comitês Estatutários
- MN RH 103 Código de Ética da CAIXA
8.3.1.4  A responsabilidade civil decorrente da ociosidade identificada nos empreendimentos do PAR, deverá ser quantificada pela GEPAR.
8.3.2  LUÍS CÉSAR FIGUEIREDO - MATRÍCULA: 003.525-1
8.3.2.1  Ocorrências que, no entendimento desta Comissão, se caracterizam como atos decorrentes de dolo, com a indicação dos respectivos subitens do presente Relatório:
- Prestação de informações falsas à GEPAR (subitens 7.3.2.3 e 7.3.4.3) ;
- Não identificação da demanda conforme preceitua o normativo da operação (subitens 7.2 a 7.2.9) ; e
- Autorização para solicitação/liberação de parcelas de obras para as quais não detinha competência (subitens 7.4 a 7.4.7 e Anexo 11) .
8.3.2.2  Ocorrências que, no entendimento desta Comissão, se caracterizam como atos decorrentes de culpa por negligência, com a indicação dos respectivos subitens do presente Relatório
- Manifestação favorável para contratação de empreendimentos, mesmo com pendências impeditivas normativamente, para qual não detinha competência (subitens 7.3.1) .
8.3.2.3  Dispositivos Infringidos
- MN HH 050 PAR - Programa de Arrendamento Residencial, subitens:
	¿ 3.3 e seguintes, 3.8.1.3, 3.8.1.4, 3.8.3.2.e 3.9.1, versão 020 e 021
	¿ 3.8.1.2 e 3.8.1.3, versão 017
	¿ 3.3 e seguintes, 3.8.1.2, 3.8.1.3, 3.8.3.2 e 3.9.1, versão 015 e 016
	¿ 3.7.4 e seguintes, 3.7.10.2.2, 3.7.10.2.3, 3.7.18.2 e 3.8.1, versão 011
	¿ 3.7.4 e seguintes, e 3.8.1, versão 010
- MN OR 004 Regimentos Internos da Comissão e dos Comitês Estatutários
- MN RH 103 Código de Ética da CAIXA
8.3.2.4  A responsabilidade civil decorrente da ociosidade identificada nos empreendimentos do PAR deverá ser quantificada pela GEPAR. (g.n.) 
5.8.	Assim, observa-se que as condutas de ambos os recorrentes estão bem delineadas e delimitadas, não sendo procedente a alegação de prejuízo ao contraditório e ampla defesa nesse sentido. 
5.9.	Ante o exposto, deve-se rejeitar a alegação. 
6. 	Ausência de análise dos argumentos e documentos apresentados
6.1.  	Os recorrentes alegam ausência de análise dos argumentos anteriormente apresentados, aduzindo nesse sentido que:
	a) esse Tribunal tinha o dever de enfrentar cada argumento trazido pela defesa, mas não o fez; (peça 143, p. 17; peça 161, p. 10) 
	b) o artigo 489, § 1º, do Código de Processo Civil é aplicável subsidiariamente a este Tribunal; e para assegurar o princípio da ampla defesa, do contraditório e da segurança jurídica, era de suma importância que este Tribunal tivesse enfrentado os argumentos trazidos pelos recorrentes; (peça 143, p. 17; peça 161, p. 10; peça 145, p. 8; peça 162, p. 10) 
	c) a inobservância do direito à ampla defesa e ao contraditório acarreta nulidade do processo, de modo que as alegações do administrado devem ser, de fato, analisadas e enfrentadas; (peça 143, p. 17-19; peça 161, p. 10-11; peça 145, p. 8; peça 162, p. 10) 
	d) requer-se que a decisão recorrida seja declarada nula para que o processo seja novamente reanalisado e reinstruído. (peça 143, p. 19; peça 161, p. 11) 
	Análise
6.2.	Inicialmente, tem-se que "o julgador não está compelido a considerar todas as alegações da parte, desde que tenha elementos que entenda serem suficientes para formar sua convicção; tampouco está obrigado a examinar todas as considerações da unidade técnica e do Ministério Público junto ao TCU, cujos entendimentos e argumentos servem para fornecer subsídios e não vinculam a formação da convicção do Tribunal" (Acórdão 1561/2017-TCU-Plenário, relator: José Mucio Monteiro) .
6.3.	Além disso, os recorrentes não apontam qualquer alegação que preencheria o artigo 489, § 1º, inciso IV, do Código de Processo Civil, isto é, argumento capaz de infirmar a conclusão do julgador. 
6.4.	Quanto ao fato de este Tribunal haver utilizado elementos constantes na ação de improbidade administrativa em desfavor dos ora recorrentes, tem-se no voto condutor da decisão recorrida (peça 129, p. 4) :
28. No entanto, a jurisprudência desta Corte de Contas é firme no sentido de que não há qualquer óbice a que o TCU utilize informações oriundas de processo judicial e de trabalhos realizados por outros órgãos de controle, tendo em vista o intuito maior da busca da verdade material. Nesse sentido os Acórdão 2780/2016-TCU-Segunda Câmara e 3.218/2013 - Plenário. 
29. Além disso, entendo que o presente julgamento é baseado não apenas nas informações obtidas a partir das provas judiciais emprestadas, mas também nos elementos materiais detectados pela unidade instrutora a partir da análise da conduta dos referidos responsáveis. 
6.5.	Assim, uma vez que tanto o relatório quanto o voto que fundamentam a decisão recorrida contêm elementos suficientes à condenação dos recorrentes, deve-se rejeitar a alegação. 
7. 	Isenção de responsabilidade por parte da Caixa  
7.1.  	Os recorrentes alegam que a Caixa os teria isentado de responsabilidade, uma vez que reformou a decisão originalmente condenatória. Nesse sentido, aduzem que a própria Caixa, por meio da Resolução 026/2011, isentou e absolveu os recorrentes por não identificar nos autos elementos que comprovem o nexo causal entre a conduta irregular dos gestores e o eventual dano sofrido pela Caixa. (peça 143, p. 21 e 23; peça 161, p. 12-13; peça 145, p. 12; peça 162, p. 14) 
	Análise
7.2.	Segundo o teor da Resolução 026/2011-CDS, aos recursos dos ora recorrentes foi dado provimento parcial para atenuar a penalidade administrativa imposta (Carlos Alberto Pinto da Silva, de suspensão do contrato de trinta dias para quinze dias; e Luís César Figueiredo, de suspensão do contrato de trinta dias para advertência) , por se entender desproporcional a relação entre a penalidade imputada em 1ª instância e a conduta irregular do arrolado descrita nos autos, enquadrando-se então as condutas no subitem 11.2.1.11 - "descumprir leis, regulamentos, normas e atos de Administração" - do Regulamento de Pessoal da CAIXA, MN RH 053; e deixando de enquadra-las no subitem 11.2.1.22 - "escriturar voluntariamente com inexatidão documentos e outros papéis ou informa-los incorretamente", por não se identificar falsidade nas informações prestadas a GEPAR como fora apontado no subitens 7.3.2.3, 7.3.2.5 e 7.3.4.3 do Relatório Conclusivo (peça 3, p. 32) .
7.3.	Na mesma decisão, a 2ª instância da Caixa decidiu "isentar [os responsáveis] da responsabilidade civil imputada em 1ª instância por não identificar nos autos elementos que comprovem o nexo causal entre a conduta irregular dos arrolados e o dano sofrido pela CAIXA" (peça 3, p. 32-33) . 
7.4.	Portanto, das imputações feitas no relatório da comissão (TC Processo 007.127/2012-0, peça 1, p. 58-60) , já reproduzidas anteriormente nesta instrução (item 5.7) , apenas a relativa à prestação de informações falsas à GEPAR não prevaleceu, de modo que permaneceram as imputações que sustentaram a responsabilização feita por este Tribunal e que justificaram a imputação de débito, isto é, " (i) irregularidades na identificação e seleção da demanda para fins de contratação de empreendimento no Programa de Arrendamento Residencial (PAR) , em dissonância com os normativos da operação; e (ii) ociosidade na ocupação das unidades do PAR no âmbito da SR-Jundiaí, o que teria como causa principal a não realização de prévio estudo de demanda" (voto condutor, peça 129, p. 1, item 4) .
7.5.	Além disso, o fato de a Caixa haver isentado os ora recorrentes de responsabilidade civil não vincula o juízo de valor de outras instâncias, seja este Tribunal ou o Poder Judiciário, tanto assim que não impediu a condenação deles na ação de improbidade administrativa movida pelo Ministério Público Federal. 
7.6.	Com efeito, na Apelação Cível n. 0003151-50.2012.4.03.6105/SP (2012.61.05.003151-2/SP, o Tribunal Regional Federal da 3ª Região decidiu:
PROCESSUAL CIVIL. AÇÃO CIVIL PÚBLICA. IMPROBIDADE ADMINISTRATIVA. PROGRAMA DE ARRENDAMENTO RESIDENCIAL. CAIXA ECONÔMICA FEDERAL. PROVA PERICIAL. PRECLUSÃO. LEI 10.188/01. ART. 10, II, IX E XI, LEI 8.429/92. PREJUÍZO AO ERÁRIO, DOLO E NEXO DE CAUSALIDADE COMPROVADOS. PENALIDADES IMPOSTAS DE ACORDO COM OS CRITÉRIOS DO ART. 12, PAR. ÚN. DA LEI 8.429/92. PRINCÍPIOS DA RAZOABILIDADE E DA PROPORCIONALIDADE. INDEPENDÊNCIA DAS INSTÂNCIAS CIVIL, PENAL E ADMINISTRATIVA. AGRAVO RETIDO E APELAÇÃO DOS RÉUS NÃO PROVIDOS. APELAÇÃO DO AUTOR PARCIALMENTE PROVIDA.
 (Relator: Nelton dos Santos, publicação D.E.: 23/1/2018, disponível em: "http://web.trf3.jus.br/acordaos/Acordao/BuscarDocumentoGedpro/5855143") 
7.7.	No voto condutor da decisão aduziu-se: 
Quanto ao réu Carlos Alberto Pinto da Silva, há que se considerar que o dano por ele causado ao Erário foi de grande monta - R$ 2.241.480,80 (dois milhões, duzentos e quarenta e um mil, quatrocentos e oitenta reais e oitenta centavos) , e que o agente ocupava o cargo de Superintendente Regional da Caixa Econômica Federal, o que lhe proporcionava plena ciência e articulação dos atos praticados, sendo o mentor intelectual dos atos. Ressalte-se, ainda, que o PAR destina-se ao arrendamento de moradia à população de baixa renda, o que majora a reprovabilidade de sua conduta.
Assim, nos termos dos artigos 10, II, IX e XI, e 12, II e parágrafo único, da Lei 8.429/92:
a) há de ser mantida a obrigação de ressarcimento integral e solidário do dano causado, no montante de R$ 2.241.480,80 (dois milhões, duzentos e quarenta e um mil, quatrocentos e oitenta reais e oitenta centavos) , em valores de 28.02.2011, a serem atualizados com juros e correção monetária nos termos da taxa SELIC;
b) há de ser mantida a proibição de contratar com o Poder Público ou receber benefícios ou incentivos fiscais ou creditícios, direta ou indiretamente, ainda que por intermédio de pessoa jurídica da qual seja sócio majoritário, porém majorando-se o prazo para cinco anos, nos termos do artigo 12, II, da Lei 8.429/92;
c) por fim, há de ser imposta multa civil correspondente a R$200.000,00 (duzentos mil reais) ;
d) quanto à perda da função pública e à suspensão dos direitos políticos de cinco a oito anos: são sanções demasiadamente graves, cuja aplicabilidade ao caso concreto há de ser afastada, com fundamento nos princípios da proporcionalidade e da razoabilidade.
No que tange ao réu Luís César Figueiredo, há que se considerar que o dano por ele causado ao Erário também foi de grande monta - R$ 2.241.480,80 (dois milhões, duzentos e quarenta e um mil, quatrocentos e oitenta reais e oitenta centavos) , e que o agente ocupava o cargo de Gerente Imediato do Superintendente Regional da Caixa Econômica Federal, o que lhe proporcionava plena ciência e execução dos atos praticados, sendo o principal assistente do corréu Carlos. Ressalte-se, ainda, que o PAR destina-se ao arrendamento de moradia à população de baixa renda, o que majora a reprovabilidade de sua conduta.
Assim, nos termos dos artigos 10, II, IX e XI, e 12, II e parágrafo único, da Lei 8.429/92:
a) há de ser mantida a obrigação de ressarcimento integral e solidário do dano causado, no montante de R$2.241.480,80 (dois milhões, duzentos e quarenta e um mil, quatrocentos e oitenta reais e oitenta centavos) , em valores de 28.02.2011, a serem atualizados com juros e correção monetária nos termos da taxa SELIC;
b) há de ser mantida a proibição de contratar com o Poder Público ou receber benefícios ou incentivos fiscais ou creditícios, direta ou indiretamente, ainda que por intermédio de pessoa jurídica da qual seja sócio majoritário, porém majorando-se o prazo para cinco anos, nos termos do artigo 12, II, da Lei 8.429/92;
c) por fim, há de ser imposta multa civil correspondente a R$100.000,00 (cem mil reais) ;
d) quanto à perda da função pública e à suspensão dos direitos políticos de cinco a oito anos: são sanções demasiadamente graves, cuja aplicabilidade ao caso concreto há de ser afastada, com fundamento nos princípios da proporcionalidade e da razoabilidade.
Quanto à responsabilidade solidária da Caixa Econômica Federal, todavia, razão não assiste ao Ministério Público Federal. Isso porque, conforme bem asseverado na sentença, a empresa pública apurou satisfatoriamente os fatos, tendo instaurado processo administrativo com observância dos princípios do contraditório, da ampla defesa e do devido processo legal, o que culminou com a responsabilização administrativa dos agentes, bem como embasou a propositura da presente ação. Assim, descabida a alegação de omissão da Caixa Econômica Federal na apuração dos fatos.
7.8.	Posteriormente, os embargos de declaração opostos pelos ora recorrentes foram rejeitados por aquele TRF-3, em decisão com a seguinte ementa: 
PROCESSUAL CIVIL. EMBARGOS DE DECLARAÇÃO. AÇÃO CIVIL PÚBLICA. IMPROBIDADE ADMINISTRATIVA. LEI 8.429/92. PROGRAMA DE ARRENDAMENTO RESIDENCIAL. CAIXA ECONÔMICA FEDERAL. CERCEAMENTO DE DEFESA. APLICAÇÃO SUBSIDIÁRIA DO CPC. INDEPENDÊNCIA DE INSTÂNCIAS. CAUSAS DA OCIOSIDADE DOS EMPREENDIMENTOS. PROVA DO ATO DE IMPROBIDADE E DO DOLO DOS RÉUS. TIPIFICAÇÃO DAS CONDUTAS. OMISSÃO E OBSCURIDADE. INOCORRÊNCIA. IMPRESCRITIBILIDADE DAS AÇÕES DE RESSARCIMENTO AO ERÁRIO. EMBARGOS REJEITADOS.
 (relator: Nelton dos Santos, publicação D.E.: 28/6/2018, disponível em: http://web.trf3.jus.br/acordaos/Acordao/BuscarDocumentoGedpro/6892531) 
7.9.	Ante o exposto, deve-se rejeitar a alegação. 
8. 	Ausência de análise dos documentos
8.1.  	Os recorrentes alegam ausência de análise dos documentos que compõem a peça 115 dos autos. Nesse sentido, aduzem que:
	a) à peça 115 constam alguns documentos que contêm a relação de pessoas que as prefeituras dos municípios haviam, antecipadamente, cadastrado, com a finalidade de comprovar a demanda por unidades habitacionais para serem atendidas pelo Programa de Arrendamento Residencial- PAR naquele Município; (peça 143, p. 27; peça 161, p. 15; peça 145, p. 7; peça 162, p. 9) 
	b) esses documentos sequer foram analisados por este Tribunal, de modo que devem ser analisados neste recurso, sob pena de violação aos princípios da ampla defesa, contraditório, devido processo legal e segurança jurídica do processo. (peça 143, p. 27; peça 161, p. 15; peça 145, p. 7; peça 162, p. 9) 
	Análise
8.2.	Conforme aduzido no voto condutor da decisão recorrida, "a derradeira manifestação da unidade instrutora aborda explicitamente os argumentos expostos pelos responsáveis à peça 115, diferentemente do que alegam" (peça 129, p. 4) . 
8.3.	De fato, os itens 24 a 30 da instrução da unidade técnica (reproduzido no relatório que acompanha a decisão - peça 130, p. 19-23) tratam expressa e especificamente dos elementos apresentados na peça 115, cujas alegações foram em grande medida reproduzidas no recurso ora analisado (conforme resumo das alegações à peça 130, p. 19, itens 25.1 a 25.7) . 
8.4.	A peça 115 contém três anexos. 
8.5.	O primeiro (peça 115, p. 21-32) trata de "documentos que fazem parte dos processos e que eram utilizados para análise de demanda e aprovação do empreendimento". Consistem, segundo alegam os recorrentes, em relação fornecida pelos municípios de pessoas que estariam interessadas nos imóveis (peça 115, p. 25 e 31) . Note-se que a imputação feita aos recorrentes diz respeito à ausência de estudos de demanda, o que teria resultado na ociosidade dos imóveis e acarretado prejuízo à Caixa. E as referidas relações não suprem a ausência de tais estudos.
8.6.	O segundo anexo consiste em normativo interno da Caixa denominado CI SUHAB/GEPAR 0074/06 #10, de 10/8/2006 (peça 115, p. 35-37) tendente a fundamentar a alegação de que não teria havido prejuízo à Caixa em razão de o valor dos imóveis ser atualizado antes da venda (peça 115, p. 11-13) . Contudo, conforme aduzido pela unidade técnica, "o prejuízo da Caixa adveio do recolhimento ao FAR das taxas de arrendamento referentes aos imóveis não arrendados", o que não se confunde com a atualização monetária referida pelos recorrentes, que não tinha "a finalidade de compensar eventuais prejuízos experimentados pela Caixa" (peça 130, p. 21, item 28) .
8.7.	O terceiro anexo consiste em "e-mails trocados entre o Gerente Nacional e o Gerente Regional" (peça 115, p. 39-43) tendentes a fundamentar a alegação de que "a liberação de recursos (...) era prática corrente pela área controladora do PAR e nunca pelos Peticionários [ora recorrentes]" (peça 115, p. 13) . Entretanto, o mero fato de não terem sido responsáveis pela liberação dos recursos não exime os ora recorrentes da responsabilidade pelo dano apurado. Ademais, a unidade técnica, ao rejeitar essa alegação, aduziu que "na fase de produção dos empreendimentos do PAR foram realizadas solicitações/liberações de parcelas em desacordo com as orientações estabelecidas no normativo da operação" e que "várias liberações foram autorizadas pelos gestores da Superintendência Regional de Jundiaí, em que pese a existência de algumas pendências, infringindo normativos da CEF", procedimento que "aumentou desnecessariamente os riscos da Caixa" (relatório, peça 130, p. 22, item 29.1) . 
8.8. 	Ante o exposto, deve-se rejeitar a alegação, tendo em vista que, além de as alegações à peça 115 terem sido objeto de específica análise nos itens 24 a 30 da instrução da unidade técnica reproduzida no relatório que acompanha a decisão recorrida, os documentos anexos à peça 115 não elidem ou justificam as imputações feitas aos recorrentes.
9. 	Inobservância do princípio da independência das instâncias
9.1.  	Os recorrentes alegam inobservância do princípio da independência das instâncias, aduzindo que: 
	a) a decisão recorrida apenas se valeu das análises realizadas em sede de ação de improbidade administrativa e as considerou como verdades absolutas, sem ao menos respeitar o princípio da independência das instâncias; além disso, restringiu-se a colacionar trechos das conclusões obtidas pelo Poder Judiciário na ação de improbidade ajuizada em face dos ora recorrentes; (peça 143, p. 17; peça 161, p. 10) 
	b) este Tribunal utilizou-se de provas judiciais emprestadas, colacionou trechos das conclusões obtidas pelo Poder Judiciário na ação de improbidade e ratificou-as sem qualquer juízo de valor; (peça 143, p. 21; peça 161, p. 12; peça 145, p. 10; peça 162, p. 12) 
	c) o fato de os gestores terem sido condenados na esfera civil não significa que deverão ser condenados na esfera administrativa; (peça 143, p. 23; peça 161, p. 13) 
	d) o fundamento da ação de improbidade administrativa ajuizada pela Procuradoria da República no Município de Campinas em desfavor dos ora recorrente se restringiu ao relatório prolatado na 1ª instância da Caixa, que foi totalmente reformado e sequer foi considerado por aquele Parquet ou pelo magistrado; (peça 143, p. 25; peça 161, p. 14; peça 145, p. 10; peça 162, p. 12) 
	e) o Ministério Público Federal se baseou unicamente em dados obtidos por meio da quebra ilegal do sigilo bancário do outro gestor arrolado nos autos (já que realizada sem a devida autorização judicial) , ainda em sede administrativa perante a Caixa no processo administrativo disciplinar, o que vai ao encontro da teoria dos frutos envenenados; (peça 143, p. 25; peça 161, p. 14; peça 145, p. 10; peça 162, p. 12) 
	f) portanto, o Ministério Público promoveu uma ação baseada em procedimentos de investigação criminal sem qualquer supervisão judicial, o qual foi, mas não poderia ter sido, aproveitado neste processo; (peça 143, p. 25; peça 161, p. 14; peça 145, p. 10; peça 162, p. 12) 
	g) desse modo, a presente tomada de contas especial padece de vício absoluto, devendo ser arquivada, tendo em vista a ausência de quantificação específica do suposto dano para desenvolvimento válido e regular do processo; (peça 143, p. 25; peça 161, p. 14) 
	h) ademais, não há qualquer evidência de locupletamento ou de violação aos princípios da Administração Pública apontados por essa Corte que desabone as condutas do recorrente. (peça 143, p. 25; peça 161, p. 14) 
	Análise
9.2.	O princípio da independência das instâncias não estabelece que as esferas judicial e administrativa devam atuar em compartimentos isolados e não possam compartilhar elementos de prova, mas sim que suas conclusões possam ser diferentes, dentro do seu âmbito de atuação. Desse modo, a utilização dos elementos colhidos no âmbito da ação de improbidade administrativa perante o Poder Judiciário não configura violação ao princípio da independência das instâncias. Nos termos do voto condutor da decisão recorrida, "a jurisprudência desta Corte de Contas é firme no sentido de que não há qualquer óbice a que o TCU utilize informações oriundas de processo judicial e de trabalhos realizados por outros órgãos de controle, tendo em vista o intuito maior da busca da verdade material" (peça 129, p. 4, item 28) .
9.3.	Também não procede a alegação de que este Tribunal apenas adotou as conclusões da decisão judicial de forma acrítica. Conforme aduzido no voto condutor da decisão recorrida, "o presente julgamento é baseado não apenas nas informações obtidas a partir das provas judiciais emprestadas, mas também nos elementos materiais detectados pela unidade instrutora a partir da análise da conduta dos referidos responsáveis" (peça 129, p. 4, item 29) 
9.4.	No tocante à alegação de que o MPF teria se baseado em prova ilegal, o voto condutor aduziu que, "muito embora exista uma alegação de vício na obtenção das provas no âmbito do processo judicial, não existe qualquer decisão naqueles autos que acolha esse argumento" (voto condutor, peça 129, p. 4, item 31) . De fato, a alegação teria muito maiores possibilidades de elucidação na própria ação judicial, não sendo suficiente para acolhê-la a mera alegação neste processo, sem a comprovação de ter sequer sido apresentada ante o Poder Judiciário. 
9.5.	Ademais, "as provas declaradas ilícitas pelo Poder Judiciário não contaminam o processo de contas quando este está amparado em outras provas obtidas por fontes autônomas e que não guardem relação de dependência nem decorram das provas originariamente ilícitas" (Acórdão 3035/2015-TCU-Plenário, relator: Marcos Bemquerer) .
10. 	Inexistência de dano
10.1.  	Os recorrentes alegam inexistência de dano, ante a atualização do valor dos imóveis antes do arrendamento. Nesse sentido, aduzem que: 
	a) afirmar que o débito resulta do somatório das taxas mensais pagas pela Caixa ao FAR (Fundo de Arrendamento Residencial) não o justifica; ainda que o atendimento tenha ocorrido a destempo, a atualização do saldo devedor foi pago pelo arrendatário, e não pela Caixa; por esse motivo, não haveria que se falar em dano ao erário; (peça 143, p. 29; peça 161, p. 16; peça 145, p. 17-18; peça 162, p. 19-20) 
	b) não havia prejuízo para a Caixa, tendo em vista que a mesma atualizava os valores dos imóveis antes de arrendá-los; (peça 143, p. 29-31; peça 161, p. 16-17; peça 145, p. 16; peça 162, p. 18) 
	c) os gestores somente atuavam no âmbito da estimativa de demanda, ou seja, antes do empreendimento; se as demandas não eram totalmente aproveitadas, não se pode responsabilizar o recorrente por fatores externos às suas atribuições e alheios às suas vontades; (peça 143, p. 33; peça 161, p. 18; peça 145, p. 14; peça 162, p. 16) 
	d) todos os empreendimentos objeto da presente tomada de contas especial foram devida e integralmente ocupados; (peça 143, p. 33; peça 161, p. 18; peça 145, p. 14; peça 162, p. 16) 
	e) o atraso para a ocupação integral não decorreu da ausência de demanda, mas de entraves na execução de atividades de responsabilidade de outras gerências, principalmente relativos aos processos de locação; (peça 143, p. 35; peça 161, p. 19; peça 145, p. 14; peça 162, p. 16) 
	f) a própria unidade técnica afirmou que "a existência da comprovação de demanda não garante a efetiva existência do comprador. Nenhum estudo de demanda confere certeza absoluta" (peça 130, p. 16, item 19.7) ; assim, o fato de terem se passado mais de três anos entre a estimativa da demanda e o término da construção dos empreendimentos demonstra que o problema não estava naquela estimativa, que fora devidamente realizada pelos gestores, mas sim na deficiência das outras gerências em promover a ocupação daqueles empreendimentos; portanto, não há qualquer nexo de causalidade entre a conduta dos gestores e o suposto dano sofrido pela Caixa, pois o processo de arrendamento e ocupação dos imóveis era complexo e envolvia a responsabilidade de várias gerências da Caixa, tanto em nível nacional como regional, que eram responsáveis por licitar, contratar, acompanhar a obra e, posteriormente, alugar os imóveis depois do empreendimento pronto. (peça 143, p. 35-37; peça 161, p. 19-20; peça 145, p. 15-16; peça 162, p. 17-18) 
	Análise
10.2.	No tocante ao mérito das irregularidades que levaram à imputação de débito aos ora recorrentes, convém reproduzir excertos do parecer do MPTCU nos autos do TC Processo 007.127/2012-0, apenso (peça 80 daqueles autos, p. 2-6) :
Convenço-me de que as ações perpetradas pelos funcionários da Caixa Econômica Federal Carlos Alberto Pinto da Silva, Maurício Orestes Toledo e Luís Cesar Figueiredo, causaram dano aos cofres da Caixa Econômica Federal. 
A origem do dano está perfeitamente delineada na instrução da unidade técnica. 
Com efeito, os imóveis construídos no âmbito do Programa de Arrendamento Residencial - PAR com os recursos do FAR, enquanto não transferidos aos arrendatários, geram custos de vigilância e manutenção, englobando impostos e taxas públicas, taxas condominiais, seguros, entre outras.
 (...) 
Na situação concreta sob investigação nestes autos, o nexo causal entre a conduta dos agentes da Caixa e o dano perpetrado decorre da inobservância dos regramentos contidos no Manual Normativo HH nº 050 que regulamenta o PAR, e que estipula que a demanda para o arrendamento das unidades habitacionais dos empreendimentos deve ser identificada antes da contratação das operações, e que esta verificação deve ser realizada conforme os procedimentos descritos nesse mesmo normativo. 
Pois bem, a equipe de auditoria da Caixa apurou que "para todos os empreendimentos analisados, constatamos que a demanda não foi identificada de acordo com o item 3.3 do MN HH 050, pois a Superintendência Regional não apresentou a documentação comprobatória da avaliação dos proponentes da amostra em todos os requisitos básicos, de acordo com o subitem 3.9.1 do mesmo manual", conforme extrai-se da instrução preliminar de peça 2.
 (...) 
No caso em questão, não houve o estudo de demanda por unidades habitacionais, o que possibilitou uma superestimativa de unidades habitacionais que, ao final, não se comprovou real, ocasionando a situação de os imóveis ficarem prontos e disponíveis para arrendamento sem, contudo, que houvesse interessados aptos às condições do programa.
 (...) 
 (...) Todavia, fica evidente que os casos ocorridos na Superintendência Regional de Jundiaí (SR-Jundiaí) configuram condutas dos responsáveis que se distanciam daquelas adotadas pelo gerente médio, expondo a Caixa a riscos inaceitáveis e que, ao final, culminaram no prejuízo a ser ressarcido mediante a conversão destes autos em tomada de contas especial.
 (...) 
Na decisão proferida pelo juiz daqueles autos [Ação Civil Pública por ato de Improbidade Administrativa de nº 0003151-50.2012.4.03.6105 na Justiça Federal de São Paulo - Jundiaí], vários indícios apontam para a existência de suposta má-fé e conduta dolosa dos responsáveis, que teriam atuado, em tese, para favorecer empresas construtoras da região, endossando uma demanda inexistente por imóveis destinados a programa popular de moradia urbana.
 (...) 
Observa-se, portanto, que as ocorrências envolvendo os responsáveis desprendem-se do mero descumprimento de regras - situação que por si só já seria o bastante para fixar o nexo causal gerador do dano - mas supostamente incursionaram, conforme apurado pela auditoria realizada pela Caixa, em possível prática de tráfico de influência e de uso do cargo público para obtenção de favorecimentos, haja vista a extensa cadeia de relacionamentos entre o Sr. Carlos Alberto e diversas empresas atuantes na construção dos empreendimentos na região. (g.n.) 
10.3.	O curso da tomada de contas especial levou a unidade técnica a concluir que, "para a contratação de empreendimentos do PAR, era necessário e imprescindível realizar estudo de demanda para arrendamento das futuras residências". Contudo, "a Auditoria Interna da Caixa reconheceu, taxativamente, que a demanda não foi identificada previamente (peça 28, p. 57, item 7.2.2) , fato que ocasionou ociosidade excessiva, implicando danos aos cofres da Caixa" (relatório, peça 130, p. 20, item 26. 3) . 
10.4.	Na mesma linha, consta no voto condutor da decisão recorrida (peça 129, p. 3) :
17. Posiciono-me também de maneira aquiescente à unidade instrutora quanto à ausência dos estudos prévios de demanda, a qual, além de configurar flagrante descumprimento de normativo interno da Caixa (item 3.3 do Manual HH 050) , aumenta consideravelmente os riscos da operação, uma vez que sequer há estimativa de potenciais interessados. Dessa forma, concordo com a posição de que não há que se conceber o risco inerente aos negócios imobiliários como um atenuante em um cenário em que se contraria disciplinamento do banco estatal. 
18. Entendo de forma semelhante no que concerne à configuração do nexo de causalidade entre a conduta dos responsáveis e o débito. Restou claro que, não obstante a complexidade atinente às contratações do PAR, existia uma sequência a ser obedecida pela SR-Jundiaí, segundo o mencionado manual da Caixa, como conclui a análise da unidade instrutora: 
"Verifica-se (...) que a estimativa de demanda era condição necessária para a contratação dos empreendimentos. Uma vez apresentada, pelo poder público municipal, a relação dos interessados, cabia à Superintendência Regional, consoante previsto no MN HH 050, avaliar uma amostra deste rol e, verificando demanda suficiente, realizar a contratação. Ao revés, caso a demanda não atendesse os requisitos fixados no normativo, não poderia ser efetivada a contratação. Tratava-se, portanto, de condição necessária à contratação. Ao não cumprirem o mencionado normativo, os responsáveis assumiram o risco de insucesso das contratações. " 
19. Dessarte, aquiesço à conclusão da Secex-SP em relação a este ponto. Com efeito, o fato de os responsáveis não terem tomado as providências com vistas a efetuar a análise prévia da demanda de acordo com os procedimentos estabelecidos no normativo que regulamentava o programa foi preponderante para a reconhecida ociosidade de 100% nos empreendimentos que ensejaram a configuração do débito no presente processo. 
10.5.	Nesse passo, os recorrentes alegam que a ocupação posterior dos imóveis elidiria a irregularidade. Entretanto, conforme anotado pela unidade técnica, "a ocupação posterior dos empreendimentos não elide os prejuízos suportados pela Caixa", já que "o débito resulta do somatório das taxas mensais pagas pela Caixa ao Fundo de Arrendamento Residencial (FAR) , taxas que "incidiam sobre cada unidade não arrendada após o prazo de 180 dias, contados da data da legalização do empreendimento perante o Registro de Imóveis (RI) competente" (peça 130, p. 21, item 27) .
10.6.	Os recorrentes alegam ainda que não houve prejuízo aos cofres da Caixa em razão de a atualização do saldo devedor ser pago pelo arrendatário, e não pela Caixa. Contudo, conforme aduzido pela unidade técnica, "o prejuízo da Caixa adveio do recolhimento ao FAR das taxas de arrendamento referentes aos imóveis não arrendados" e a atualização monetária referida não tinha "a finalidade de compensar eventuais prejuízos experimentados pela Caixa" (peça 130, p. 21, item 28) .
10.7.	Os recorrentes alegam que somente atuavam no âmbito da estimativa de demanda e que não seriam responsáveis pelo não aproveitamento total dos empreendimentos. No entanto, a imputação feita aos recorrentes diz respeito precisamente a ausência de estimativa de demanda, conduta temerária que expôs o patrimônio da Caixa ao insucesso da operação como efetivamente ocorreu. Conforme anotado no voto condutor da decisão recorrida, a ausência dos estudos prévios de demanda "aumenta consideravelmente os riscos da operação, uma vez que sequer há estimativa de potenciais interessados" (peça 129, p. 3, item 17) . Na mesma linha, a unidade técnica registrou que "a estimativa de demanda era condição necessária para a contratação dos empreendimentos" e, "caso a demanda não atendesse os requisitos fixados no normativo, não poderia ser efetivada a contratação", sendo o estudo de demanda "condição necessária à contratação", de modo que, "ao não cumprirem o mencionado normativo, os responsáveis assumiram o risco de insucesso das contratações" (peça 130, p. 21, item 26.5) .
10.8.	Por fim, os recorrentes referem-se a passagem em que a unidade técnica afirma que "nenhum estudo de demanda confere certeza absoluta", mas a própria unidade técnica logo em seguida complementa que "a ausência destes estudos aumenta os riscos da operação, haja vista que sequer há estimativa de potenciais interessados" (peça 130, p. 16, item 19.7) . Ou seja, se os estudos tivessem sido providenciados, a ausência posterior de interessados não levaria à responsabilização dos gestores. 
10.9.	Ante o exposto, uma vez que os recorrentes não logram elidir ou justificar o débito a eles imputado, deve-se rejeitar a alegação. 
11. 	Proporcionalidade, razoabilidade e boa-fé
11.1.  	Os recorrentes alegam ter agido com boa-fé e que qualquer penalidade seria desarrazoada e desproporcional. Nesse sentido, aduzem que:
	a) no presente caso, ainda que houvesse que se falar em irregularidade, a liberação de recursos era feita pela área controladora do PAR e nunca pelos gestores; (peça 143, p. 39; peça 161, p. 21; peça 145, p. 18; peça 162, p. 20) 
	b) todas as supostas pendências técnicas, negociais e jurídicas relativas ao empreendimento foram devidamente cumpridas, de modo que qualquer penalidade seria medida desarrazoada e desproporcional; (peça 143, p. 39; peça 161, p. 21; peça 145, p. 18; peça 162, p. 20) 
	c) as informações oferecidas e os documentos acostados ao processo são idôneos e suficientes para demonstrar a correição dos atos dos gestores; (peça 143, p. 39; peça 161, p. 21; peça 145, p. 18; peça 162, p. 20) 
	d) não houve prática de qualquer ato de má-fé ou tentativa de locupletamento dos gestores. (peça 143, p. 41; peça 161, p. 22; peça 145, p. 19; peça 162, p. 21) 
	Análise
11.2.	Não procede a alegação de que não poderia ser imputado penalidade aos recorrentes em razão de não serem eles os responsáveis pela liberação dos recursos. Foram imputadas aos recorrentes as condutas de "não realização ou realização imperfeita dos estudos de demanda dos empreendimentos contratados" e "contratações realizadas com inobservância a normas internas da Caixa" e contrariando manifestações técnicas internas. Também se concluiu que há nexo causal entre tais condutas e o prejuízo suportado pela Caixa. Nesse sentido, o mero fato de não terem sido os ora recorrentes os responsáveis pela liberação dos recursos não os exime da responsabilidade pelo dano apurado. 
11.3.	Tendo os recorrentes feito a mesma alegação à peça 115, a unidade técnica rejeitou a alegação, aduzindo que "na fase de produção dos empreendimentos do PAR foram realizadas solicitações/liberações de parcelas em desacordo com as orientações estabelecidas no normativo da operação" e que "várias liberações foram autorizadas pelos gestores da Superintendência Regional de Jundiaí, em que pese a existência de algumas pendências, infringindo normativos da CEF", procedimento que "aumentou desnecessariamente os riscos da Caixa" (relatório, peça 130, p. 22, item 29.1) . 
11.4.	No tocante à alegada boa-fé, a unidade técnica aduziu que "o Plenário deste TCU sedimentou entendimento de que quando se trata de processos atinentes ao exercício do controle financeiro da Administração Pública, tais como o que ora se examina, a boa-fé não pode ser presumida, devendo ser demonstrada e comprovada a partir dos elementos que integram os autos [cf. Acórdão 2173/2015-TCU-Segunda Câmara]". Acrescentou que "não há como se vislumbrar a boa-fé nas condutas dos responsáveis, que deixaram de observar exigências dispostas nos normativos da Caixa, expondo à instituição a riscos desnecessários e prejuízos financeiros" (relatório, peça 130, p. 22-23, itens 30, 30.1 e 30.2) . E no voto condutor da decisão recorrida reforçou-se "a conclusão pela ausência de boa-fé nas condutas dos responsáveis, que deixaram de observar exigências dispostas nos normativos da Caixa, expondo a instituição a riscos desnecessários e prejuízos financeiros" (peça 129, p. 3, item 20) . 
CONCLUSÃO
12.	Da análise, conclui-se que:
	a) as condutas de ambos os recorrentes estão bem delineadas e delimitadas, tanto na matriz de responsabilidade, quanto nos pontos dos autos a que a matriz remete (item 5) ; 
	b) "o julgador não está compelido a considerar todas as alegações da parte, desde que tenha elementos que entenda serem suficientes para formar sua convicção", o que se deu no caso vertente, não havendo que se falar em nulidade da decisão recorrida (item 6) ;
	c) o fato de a Caixa haver isentado os ora recorrentes de responsabilidade civil não vincula o juízo de valor de outras instâncias, seja este Tribunal ou o Poder Judiciário, tanto assim que não impediu a condenação deles na ação de improbidade administrativa movida pelo Ministério Público Federal (item 7) ;
	d) além de os documentos à peça 115 terem sido objeto de específica análise nos itens 24 a 30 da instrução da unidade técnica reproduzida no relatório que acompanha a decisão recorrida, os documentos anexos à peça 115 não elidem ou justificam as imputações feitas aos recorrentes (item 8) ; 
	e) o princípio da independência das instâncias não estabelece que as esferas judicial e administrativa devam atuar em compartimentos isolados e não possam compartilhar elementos de prova, mas sim que suas conclusões possam ser diferentes, dentro do seu âmbito de atuação (item 9) ;
	f) o dano apurado adveio do recolhimento pela Caixa ao FAR das taxas de arrendamento referentes aos imóveis não arrendados, sendo que a atualização monetária promovida antes do arrendamento não tinha a finalidade de compensar eventuais prejuízos experimentados pela Caixa, configurando-se desde modo dano aos cofres da Caixa (item 10) ;
   g) não se observa boa-fé dos recorrentes, na medida em que deixaram de observar exigências dispostas nos normativos da Caixa, expondo a instituição a riscos desnecessários e prejuízos financeiros (item 11) . 
12.1.	Ante essas conclusões, deve-se negar provimento aos recursos. 
PROPOSTA DE ENCAMINHAMENTO
13. 	Ante o exposto, submete-se o assunto à consideração superior, propondo-se, com fundamento nos artigos 32, inciso I, e 33 da Lei 8.443/1992:
	a) conhecer dos recursos e, no mérito, negar-lhes provimento;
	b) dar ciência da decisão aos recorrentes e demais interessados.

Jorge Ulisses Jacoby Fernandes (6.546/OAB-DF), Guilherme Lopes Mair (32261/OAB-DF), Murilo Queiroz Melo Jacoby Fernandes (41.796/OAB-DF), Ana Carolina Mazoni (31.606/OAB-DF) e outros.

Subprocurador-Geral Lucas Rocha Furtado.

TOMADA DE CONTAS ESPECIAL ORIUNDA DE REPRESENTAÇÃO DO MINISTÉRIO PÚBLICO FEDERAL. CONTAS IRREGULARES. DÉBITO. PRESCRIÇÃO DA PRETENSÃO PUNITIVA. RECURSO DE RECONSIDERAÇÃO. CONHECIMENTO. NÃO-OBSERVÂNCIA DE NORMAS INTERNAS DA CAIXA. PREJUÍZO AOS COFRES DA ENTIDADE. RESPONSABILIDADE CONFIGURADA. NEGATIVA DE PROVIMENTO. CIÊNCIA.

TOMADA DE CONTAS ESPECIAL (TCE)

Secretaria de Recursos (Serur); Secretaria de Controle Externo de Tomada de Contas Especial (SecexTCE).

Trata-se de recursos de reconsideração interpostos por Luís César Figueiredo (peças 143 e 161) e Carlos Alberto Pinto da Silva (peças 145 e 162) contra o Acórdão 6590/2019-TCU-Primeira Câmara, relatado pelo E. Ministro Bruno Dantas.
A deliberação recorrida origina-se de tomada de contas especial instaurada por determinação do Acórdão 3861/2016-TCU-Primeira Câmara, exarado em processo de representação formulada pelo Ministério Público Federal (TC Processo 007.127/2012-0, apenso) contra falhas graves no funcionamento dos controles internos da Caixa Econômica Federal (Caixa) relativos a empreendimentos contratados pela sua Superintendência em Jundiaí/SP (SR-Jundiaí) , no âmbito do Programa de Arrendamento Residencial (PAR) .
Consoante apurado na representação inicial, a Auditoria Interna da Caixa em Campinas/SP verificou, em procedimento fiscalizatório, que os empregados da instituição financeira, Carlos Alberto Pinto da Silva e Luís Cesar Figueiredo, na condição de Superintendente Regional e Gerente de Negócios em Jundiaí/SP, respectivamente, deram causa a prejuízo à Caixa Econômica Federal em razão das seguintes ilicitudes:
- irregularidades na identificação e seleção da demanda para fins de contratação de empreendimento no Programa de Arrendamento Residencial (PAR) , em dissonância com os normativos da Caixa; 
- ociosidade na ocupação das unidades do PAR no âmbito da SR-Jundiaí, que teria como causa principal a não-realização de prévio estudo de demanda.
Decisão da primeira instância da Caixa aplicou aos responsáveis sanção administrativa e os indiciou em responsabilidade civil por dano à empresa estatal. Todavia, na etapa recursal, o colegiado revisor da empresa estatal abrandou as penas administrativas e afastou o indiciamento dos responsáveis (peça 3, págs. 30/33) .
A representação foi motivada por inquérito civil público instaurado pelo Ministério Público Federal que resultou em propositura de Ação Civil Pública por Ato de Improbidade Administrativa contra os referidos responsáveis e a Caixa (processo 0003151-50.2012.4.03.6105) . A ação civil pública foi julgada parcialmente procedente pela Justiça Federal de primeira instância, tendo sido aplicado aos réus Carlos Alberto Pinto da Silva e Luís Cesar Figueiredo penas de ressarcimento integral e solidário do dano causado, além de proibição de contratar com o Poder Público ou de receber benefícios, incentivos fiscais ou creditícios pelo período de três anos. 
A Caixa foi absolvida no processo de ação civil pública por ter apurado devidamente os fatos e instaurado processo administrativo com observância dos princípios do contraditório, da ampla defesa e do devido processo legal
A decisão judicial foi mantida em grau de apelação pelo Tribunal Regional Federal da 3ª Região. 
Perante esta Corte de Contas, os responsáveis instados a apresentar defesa acerca dos seguintes fatos:
- não-realização ou realização imperfeita dos estudos de demanda dos empreendimentos contratados pela Superintendência da Caixa Econômica Federal em Jundiaí/SP no âmbito do Programa de Arrendamento Residencial, em desobediência aos normativos da empresa pública federal, em especial ao regulamento MN HH 050, gerando ociosidade das unidades construídas, com prejuízos à instituição financeira; 
- contratações realizadas com desobediência às normas internas da Caixa, às manifestações técnicas da engenharia da Caixa, às Resoluções do Comitê de Crédito e Renegociação da SR-Jundiaí e às deliberações da Diretoria Executiva da Caixa.
Rejeitadas as alegações de defesa , o Tribunal, por meio do Acórdão 6590/2019-TCU-Primeira Câmara, julgou irregulares as contas de Carlos Alberto Pinto da Silva e Luís Cesar Figueiredo, deixou de aplicar-lhes sanção pecuniária em decorrência da prescrição da pretensão punitiva, e condenou os responsáveis ao ressarcimento de dano causado à Caixa em razão de prejuízos gerados nos seguintes empreendimentos:
	Empreendimento
	Valor histórico do débito (R$) 
	Demonstrativo de débito

	Res. dos Coqueiros
	1.018.652,32
	Peça 78

	Res. das Palmeiras 
	150.012,84
	Peça 79

	Res. Parque da Serra
	248.701,56
	Peça 80

	Res. Parque da Mata 
	183.849,88
	Peça 81

	TOTAL (R$) 
	1.601.216,60
	
	     Valor atualizado do débito total em 3/5/2018: R$ 3.867.346.
O prejuízo resulta do somatório das taxas mensais pagas pela Caixa ao Fundo de Arrendamento Residencial (FAR) , incidente sobre cada unidade não-arrendada após o prazo de 180 dias, contados da data da legalização de cada empreendimento perante o Registro de Imóveis (RI) competente, conforme artigo 1º, § 5º, Portaria Interministerial MCid/MF 684, de 19/12/2007.
Inconformados, Carlos Alberto Pinto da Silva e Luís Cesar Figueiredo interpuseram recursos de reconsideração em que alegam basicamente: 
- prejuízo ao contraditório e à ampla defesa em razão de não-individualização das condutas dos responsáveis;
- falta de análise de documentos acostados pela defesa perante a instância a quo; 
- violação ao princípio da independência entre as instâncias judicial e administrativa; 
- fato de a Caixa, em grau de recurso, haver afastado a responsabilidade administrativa e o indiciamento em responsabilidade civil dos recorrentes;
-  ausência de nexo causal entre a conduta os agentes públicos e o evento danoso; 
- boa fé dos responsáveis e inadequação da condenação aos princípios da proporcionalidade e a razoabilidade.
A Secretaria de Recursos, com o endosso do Ministério Público junto ao TCU, propõe conhecer dos recursos de reconsideração para, no mérito, negar-lhes provimento.
Feita essa introdução, decido.
Inicialmente, ratifico despacho de admissibilidade à peça 150, pelo que conheço dos recursos de reconsideração, satisfeitos os requisitos estabelecidos nos artigos 32, inciso I, e 33 da Lei 8.443/1992.
Acompanho os pareceres uniformes da Unidade Técnica e do Ministério Público, cujas razões, desde logo, incorporo ao meu voto. Sem embargo, acresço algumas considerações sobre aspectos que considero relevantes ao deslinde dos autos.
Rejeito as preliminares levantadas pelos recorrentes.
 Não vislumbro qualquer prejuízo ao contraditório e à ampla defesa. As imputações de responsabilidade descreveram as ilicitudes e individualizaram as condutas dos agentes públicos, como se depreende dos atos convocatórios de citação, oportunidade em que os responsáveis puderam contrapor os fatos a ele imputados (peças 86/88 e 95/96) . As condutas também se encontram esmiuçadas na matriz de responsabilidade, a que se refere a instrução inicial, da qual tiveram ciência as partes.
A instância original desta Corte de Contas houve por bem ferir todas as questões relevantes ao firmar o juízo de convicção, não havendo, assim, omissão sobre qualquer argumento da defesa que pudesse, por si só, infirmar o julgamento pela irregularidade e a condenação dos responsáveis, conforme demonstrado no relatório antecedente.
Os documentos acostados pela defesa à peça 115 foram devidamente examinados nos itens 24 a 20 da instrução da Unidade Técnica de origem, os quais não foram capazes de eximir a responsabilidade dos recorrentes.
Também não se verificou violação ao princípio da independência das instâncias judicial e administrativa, porquanto, em se tratando de ação de natureza civil, como é o caso de ação civil pública por ato de improbidade administrativa, foi respeitada a regra de incomunicabilidade das instâncias civil e administrativa. A única exceção a esse princípio ocorre quando a decisão judicial transitada em julgado declara a inexistência do fato ou nega a autoria em ação de natureza criminal, o que obviamente não é a situação vertente.
Não obstante a incomunicabilidade de instâncias no caso concreto, nada impede que Corte de Contas utilize as provas compartilhadas pela Justiça e por outros órgãos de controle para busca da verdade material. Também não há qualquer pronunciamento da Justiça Federal acerca da alegada da nulidade de prova emprestada. Em todo caso, o Tribunal de Contas da União também utilizou próprios elementos probatórios obtidos em diligências realizadas, para firmar convicção sobre os fatos que ensejaram o julgamento pela irregularidade das contas e a condenação dos responsáveis.
De igual forma, não vincula o julgamento do TCU, cuja jurisdição é privativa e autônoma, eventual revisão do processo administrativo no âmbito da Caixa que tenha abrandado as penas e afastado a responsabilidade civil dos recorrentes.
No mérito, depreendo inequívoco liame casual entre a conduta dos agentes em não realizar o estudo de demanda dos empreendimentos imobiliários contratados pela Superintendência da Caixa em Jundiaí/SP, no âmbito do Programa de Arrendamento Residencial, e o dano resultante das despesas havidas com o recolhimento de taxas ao Fundo de Arrendamento Residencial durante o período em que os imóveis permaneceram ociosos.
Tal omissão não poderia ser atenuada pela alegação de risco inerente às operações imobiliárias, porquanto a ausência de estudo prévio de demanda dos imóveis, além de violar as normas da empresa pública, expôs a Caixa ao risco de imagem perante o mercado imobiliário e ao risco financeiro decorrente da ociosidade dos imóveis, a qual implicou ônus e custo de oportunidade para aquela instituição.
Com efeito, os imóveis permaneceram vazios por praticamente 3 anos, tendo a Caixa de recolhido taxa ao Fundo de Arrendamento Residencial durante o período de ociosidade, contado da data da legalização de cada empreendimento perante o Registro de Imóveis (RI) competente, conforme artigo 1º, § 5º, Portaria Interministerial MCid/MF 684, de 19/12/2007. O fato de imóveis terem sido posteriormente arrendados com base em valores atualizados não elide o prejuízo havido pela empresa estatal no desembolso de despesas de manutenção e conservação enquanto os imóveis permaneceram ociosos. As despesas de manutenção e de conservação dos imóveis do Programa de Arrendamento Residencial (PAR) , enquanto permaneceram desocupados, segundo a norma da Caixa MN FP 182 - FAR, abrangeram custos de vigilância, taxas de condomínio, faturas de água, energia elétrica, gás e IPTU.
Consoante apurou comissão de investigação da Caixa (peça 16, págs. 115 e seguintes) , a Superintendência Regional em Jundiaí não realizou a devida análise de demanda de acordo com os procedimentos estabelecidos para o PAR, uma vez que os recorrentes contrataram os empreendimentos com pendências documentais, sem a observância de exigências normativas e flagrante descaso às manifestações técnicas da Engenhara e afronta às deliberações dos órgãos superiores.
A ausência dos estudos prévios de demanda, além de configurar flagrante descumprimento de normativo interno da Caixa, estampado no item 3.3 do Manual HH 050, potencializou os riscos de insucesso da operação, uma vez que sequer havia estimativa de potenciais interessados. 
Havia, portanto, um rito procedimental a ser seguido, sem o qual a contratação não poderia ter sido realizada. Uma vez apresentada a estimativa de demanda pelo poder público municipal, com base em relação dos interessados, cabia à Superintendência Regional, conforme o regulamente MN HH 050, avaliar amostra quanto ao perfil dos interessados, a fim de certificar a existência de demanda suficiente para o empreendimento. Na hipótese de a demanda não cumprir os requisitos fixados em normativo, não poderia ser efetivada a contratação. Ao deixarem de adotarem as cautelas necessárias e exigias em normativo, os recorrentes assumiram o risco de insucesso das contratações ou dos custos dela decorrentes. 
	A Unidade Técnica de origem adotou critério conservador na apuração do montante do débito ao considerar, apenas, os empreendimentos que apresentavam, simultaneamente, irregularidades na identificação e seleção da demanda para fins de contratação, além de estarem totalmente desocupados até a data de setembro de 2008 (ociosidade de 100%) .
	Não verifico, assim, a presença de boa fé dos responsáveis, a revelar incúria e culpa grave diante do descaso com os procedimentos de identificação e avaliação da demanda e desrespeito aos normativos da Caixa.
	Ante o exposto, nego provimento aos recursos de reconsideração e voto por que o Tribunal acolha a minuta de acórdão que ora submeto à apreciação do colegiado. 
TCU, Sala das Sessões, em 14 de setembro de 2021.
WALTON ALENCAR RODRIGUES 
Relator